臺灣士林地方法院刑事判決
111年度金訴字第74號
公  訴  人  臺灣士林地方檢察署檢察官  
被      告  吳孟澤




選任辯護人  陳致宇律師（法扶律師）
上列被告因詐欺等案件，經檢察官提起公訴（109年度偵字第781
7號），被告於準備程序中為有罪之陳述，經本院合議庭裁定以
簡式審判程序審理，判決如下：
    主  文
吳孟澤犯三人以上共同詐欺取財罪，肆罪，各處如附表二「宣告
罪刑」欄所示之刑。應執行有期徒刑壹年陸月。
    事  實
一、吳孟澤依其社會生活之通常經驗與智識思慮，雖可預見受僱
    從事前往應徵者住處核對身分之工作，即可輕鬆獲得面試每
    位應徵者新臺幣（下同）2,000元之高額報酬，倘依指示從
    事所述工作，極有可能成為詐欺集團對於個別被害人詐得財
    物、掩飾或隱匿詐欺犯罪所得來源、去向及所在等犯罪計畫
    不可或缺之重要環節，因亟需金錢花用，竟仍基於縱與真實
    姓名年籍不詳通訊軟體暱稱「發」之成年人共同遂行詐欺取
    財、洗錢犯罪亦不違背本意之不確定故意之犯意聯絡，自民
    國109年2月間某日起，受僱從事面試之工作，負責前往應徵
    者住處與應徵者核對身分，並拍攝應徵者之國民身分證及履
    歷表後回傳，以其所有廠牌不詳之行動電話1具（未扣案）
    作為聯絡工具，先由本案詐欺集團所屬真實姓名年籍不詳通
    訊軟體暱稱「發」之成年人以通訊軟體指示吳孟澤於109年2
    月12日下午1時20分許，前往陳威儒位於新北市○○區○○街00
    巷0○0號3樓（起訴書誤載為2樓，應予更正）之住處，拍攝
    陳威儒之國民身分證及履歷表後回傳，面試陳威儒加入本案
    詐欺集團擔任「車手」之工作，並因此獲得2,000元之報酬
    ，再由本案詐欺集團所屬真實姓名年籍不詳之某成年成員分
    別於如附表2所示時間、地點，各以如附表2所示施用詐術方
    式對如附表2所示被害人行騙，致使如附表2所示被害人均陷
    於錯誤，先後於如附表2所示交付時間、地點，分別將如附
    表2所示金額轉帳或匯款至本案詐欺集團成員所控制使用如
    附表1所示金融帳戶，除如附表2編號4所示款項未及提領，
    尚未形成資金追查斷點外，餘均由陳威儒持如附表1所示金
    融帳戶之提款卡及提款密碼提領殆盡而形成資金追查斷點，
    以此方式掩飾或隱匿特定犯罪所得之來源、去向及所在（各
    次被害人、施用詐術方式、轉帳／匯款時地、金額、帳戶均
    如附表2所示）。嗣於同年2月24日下午2時10分許，為警在
    址設臺北市○○區○○路0段00號第一商業銀行建成分行前查獲
    業已接獲指示即將提領如附表2編號4所示款項之陳威儒，並
    經如附表2所示被害人察覺有異而報警處理，為警調閱監視
    器錄影畫面循線追查，復經吳孟澤於審判中自白犯行，始悉
    上情。
二、案經林筱珊、吳素蓮、蔡麗玉訴由臺北市政府警察局大同分
    局移送臺灣士林地方檢察署檢察官偵查起訴。
    理  由
一、被告吳孟澤所犯係死刑、無期徒刑或最輕本刑為3年以上有
    期徒刑以外之罪，亦非高等法院管轄之第一審案件，其於準
    備程序進行中，先就被訴事實為有罪之陳述，經本院告知簡
    式審判程序之旨，並聽取檢察官、被告及辯護人之意見後，
    經合議庭裁定由受命法官獨任進行簡式審判程序，是依刑事
    訴訟法第273條之2規定，本件之證據調查，不受同法第159
    條第1項、第161條之2、第161條之3、第163條之1及第164條
    至第170條規定之限制，合先敘明。
二、上揭犯罪事實，業據被告於本院審理中坦白承認（見本院卷
    第180、186、192至193頁），核與證人陳威儒、鄭榮林、吳
    玉馨、蘇偉豪、蔡金澄先後於警詢中證述其等參與本案詐欺
    集團之情節（見臺灣士林地方檢察署109年度偵字第7817號
    偵查卷宗1【下稱偵卷1】第50至60頁、第99至117頁、第283
    至287頁、第302至310頁、第352至357頁）、證人即告訴人
    林筱珊、吳素蓮、蔡麗玉、被害人陳雅萍分別於警詢中指述
    之被害情節大致相符，並有如附表1至2證據及卷存頁碼欄所
    示書證在卷可資佐證（證據及卷存頁碼均詳如附表1至2所示
    ），足徵被告上開任意性自白與事實相符，堪以採信。綜上
    所述，本件事證明確，被告犯行洵堪認定，應依法論科。
三、論罪科刑部分：
（一）核被告所為，就如附表2編號1至3所示部分，均係犯刑法
      第339條之4第1項第2款之三人以上共同詐欺取財罪、洗錢
      防制法第14條第1項之一般洗錢罪；就如附表2編號4所示
      部分，係犯刑法第339條之4第1項第2款之三人以上共同詐
      欺取財罪、洗錢防制法第14條第2項、第1項之一般洗錢未
      遂罪。公訴意旨原認被告如附表2編號4所示部分，係犯洗
      錢防制法第14條第1項之一般洗錢罪嫌，惟查，如附表2編
      號4所示部分未及產生掩飾、隱匿特定犯罪所得之結果，
      已如上述，此部分罪名相同，僅犯罪階段有既遂、未遂之
      分，毋庸引用刑事訴訟法第300條變更檢察官起訴之法條
      。又被告雖未參與上開詐欺集團成員詐騙被害人之全部犯
      罪過程，惟其主觀上可預見倘依指示從事所述工作，極有
      可能成為詐欺集團對於個別被害人詐得財物、掩飾或隱匿
      詐欺犯罪所得來源、去向及所在等犯罪計畫不可或缺之重
      要環節，猶仍參與詐欺集團之組織分工，負責前往應徵者
      住處核對身分，足見被告與所屬詐欺集團其他成年成員間
      係在如事實欄一所示犯行之合同犯意內，各自分擔犯罪行
      為之一部，並相互利用其他詐欺集團成員之部分行為以遂
      行犯罪之目的，難謂無犯意聯絡及行為分擔，自應就共同
      意思範圍內之全部行為負責，論以共同正犯。
（二）又被告及其所屬詐欺集團成員人數眾多，各有不同階段之
      分工，其等在如事實欄一所示詐騙被害人之行為過程中，
      在同一犯罪決意及預定計畫下所為加重詐欺取財、洗錢（
      未遂）之時間、地點均有所重疊而具有局部之同一性存在
      ，依社會一般通念，難以從中割裂評價，均應認屬同一行
      為。從而，被告均以一行為觸犯上開各罪名，為異種想像
      競合犯，均應依刑法第55條之規定，從一重之三人以上共
      同詐欺取財罪處斷。又被告就如附表2編號4所示洗錢部分
      ，雖因未達掩飾、隱匿特定犯罪所得之結果，而屬未遂；
      另被告於本院審理中自白洗錢犯行，原應依洗錢防制法第
      16條第2項規定減輕其刑，然因被告所犯一般洗錢（未遂
      ）罪均係屬想像競合犯其中之輕罪，而被告雖就本案犯行
      均係從一重之三人以上共同詐欺取財罪處斷，無從適用上
      開輕罪之減刑規定予以減輕其刑，惟就被告符合上開輕罪
      減輕其刑事由之情事，將於下列依刑法第57條量刑時一併
      衡酌之，附此說明。
（三）另被告所犯上開各罪間，因施用詐術之時間、方式、被害
      人不同，犯意各別，應予分論併罰。
（四）爰審酌被告不思以正當管道獲取財物，加入本案詐欺集團
      從事面試工作，而共同參與加重詐欺取財犯行，並製造犯
      罪金流斷點，掩飾或隱匿特定犯罪所得來源、去向及所在
      ，增加檢警機關追查詐欺集團其他犯罪成員之困難度，助
      長詐欺犯罪風氣，惟念及被告坦承犯行，合於上開輕罪之
      減輕其刑事由，且表達與各該告訴人和解之意願，並與如
      附表2編號1所示告訴人達成和解，賠償其所受損害，此有
      本院111年7月11日和解筆錄、收據各1紙存卷可考（見本
      院卷第203至205頁，其餘被害人則因未到庭而無法達成和
      解），態度非惡，兼衡酌被告加入本案詐欺集團之時間久
      暫、在本案犯罪中所扮演之角色及參與犯罪之程度（被告
      僅係受本案詐欺集團成員指揮負責面試，居於聽從指示、
      代替涉險之次要性角色，並非實際策畫佈局、分配任務之
      主謀或主要獲利者，亦非直接施行詐術之人，尚非處於本
      案詐欺集團核心地位）、品性素行、犯罪動機、目的、手
      段尚屬平和、行為次數、被害人損失之金額、被告從中獲
      取之報酬數額、成長背景（自幼在單親環境長大，經濟相
      當困頓，先後由姑姑、外婆等親人輪流照料，並曾由家扶
      中心安置照料）、生活狀況（已婚，配偶身體狀況不佳，
      目前從事工地工作，收入不穩定）、教育程度為高中肄業
      、犯罪所生損害，暨各該被害人之意見等一切情狀，分別
      量處如主文所示之刑，並審酌被告各次犯罪手法雷同，且
      犯罪時間集中在109年2月，如以實質累加之方式定應執行
      刑，其處罰之刑度顯將超過其行為之不法內涵，應綜合考
      量所犯數罪犯罪類型、侵害法益、各別刑罰規範之目的、
      輕重罪間體系之平衡、整體犯罪非難評價、各罪彼此間之
      關聯性（例如：數罪犯罪時間、空間、各行為所侵害法益
      之專屬性或同一性）、各次犯行與被告前案紀錄之高度關
      聯性、罪數所反映被告之人格特性與犯罪傾向、數罪對法
      益侵害之加重效應及刑罰之內部界限、對被告施以矯正之
      必要性，定其應執行之刑，以符合罪刑相當及比例原則，
      實現刑罰權之公平正義。
（五）至辯護意旨雖主張被告坦承犯行，成長背景艱困，應依刑
      法第59條之規定酌減其刑云云。惟按犯罪之情狀顯可憫恕
      ，認科以最低度刑仍嫌過重者，得酌量減輕其刑，刑法第
      59條定有明文。考其立法意旨，科刑時原即應依同法第57
      條規定審酌一切情狀，尤應注意該條各款所列事項，以為
      量刑標準。刑法第59條所謂「犯罪之情狀顯可憫恕」，自
      係指裁判者審酌第57條各款所列事項以及其他一切與犯罪
      有關之情狀之結果，認其犯罪足堪憫恕者而言（即犯罪另
      有其特殊之原因與環境等等），即必於審酌一切之犯罪情
      狀，在客觀上顯然足以引起一般同情，認為縱予宣告法定
      最低刑度猶嫌過重者，始有其適用（最高法院38年台上字
      第16號、45年台上字第1165號及51年台上字第899號判決
      先例可資參照）。經查，本院就被告上開犯行於論罪科刑
      時所審酌之情狀，業已詳予審酌敘明如上，而被告雖於犯
      後坦承犯行，然其上開所為助長詐欺犯罪風氣，倘若遽予
      憫恕被告並減輕其刑，對被告難收改過遷善之效，無法達
      到刑罰特別預防之目的，復揆之其犯罪情節、手段、動機
      與目的等，衡諸常情事理及國民法律感情，殊無何等足以
      引起一般同情之客觀情狀而應予憫恕之處，爰均不依刑法
      第59條之規定酌減其刑；另辯護意旨所主張有關刑法第57
      條屬得於法定刑內審酌量刑之標準，不得據為依刑法第59
      條酌減其刑之理由，併此敘明。
四、沒收部分：
（一）按犯洗錢防制法第14條之罪，其所移轉、變更、掩飾、隱
      匿、收受、取得、持有、使用之財物或財產上利益，沒收
      之，洗錢防制法第18條第1項前段定有明文。此規定係採
      義務沒收主義，惟該條文並未規定「不問屬於犯罪行為人
      與否」均沒收之，自仍以屬於被告所得管領、處分者為限
      ，始應予以沒收。查被告擔任俗稱「面試官」之角色，負
      責面試與核對應徵者身分之工作，業經本院依積極證據詳
      加認定如上，而被告所屬詐欺集團上開實際提領之款項，
      雖屬洗錢行為之標的，然因不在被告實際掌控中，被告對
      之既無所有權及事實上管領權，此部分財物即不在得予沒
      收之範圍；另被告雖承認參與如事實欄一所示犯行，並獲
      取報酬2,000元，然此部分犯罪所得業經另案判決宣告沒
      收在案，已無再於本案宣告沒收之必要，爰不另為沒收之
      諭知。
（二）按有關屬於犯罪行為人所有之供犯罪所用、犯罪預備之物
      或犯罪所生之物沒收之規定，除有刑法第38條之2第2項過
      苛調節條款所定之情形而得不宣告或酌減者（即宣告沒收
      或追徵有過苛之虞、欠缺刑法上之重要性、犯罪所得價值
      低微，或為維持受宣告人生活條件之必要者而得不宣告或
      酌減），應逕適用刑法第38條第2項前段之規定宣告沒收
      ，並適用刑法第38條第4項之規定，於全部或一部不能沒
      收或不宜執行沒收時，追徵其價額。經查，未扣案行動電
      話1具，雖係被告所有供犯如事實欄一所示之罪所用之物
      ，然經本院審酌其用途原即得供一般聯繫之用，且對照被
      告犯罪情節與本院量處如主文所示之刑，本案對該被告所
      有供犯罪所用之物宣告沒收或追徵價額與否，已欠缺刑法
      上之重要性，為符合比例原則，兼顧訴訟經濟，爰依刑法
      第38條之2第2項規定，不予宣告沒收或追徵其價額。  
據上論斷，應依刑事訴訟法第273條之1第1項、第299條第1項前
段，洗錢防制法第14條第1項、第2項、第16條第2項，刑法第11
條前段、第28條、第339條之4條第1項第2款、第55條、第51條第
5款、第38條之2第2項，刑法施行法第1條之1第1項，判決如主文
。
本案經檢察官陳姿雯提起公訴，檢察官馬凱蕙到庭執行職務。
中　　華　　民　　國　　111 　年　　7 　　月　　18　　日
                  刑事第四庭  法  官  彭凱璐
以上正本證明與原本無異。
如不服本判決應於收受送達後20日內向本院提出上訴書狀，並應
敘述具體理由；其未敘述上訴理由者，應於上訴期間屆滿後20日
內向本院補提理由書（均須按他造當事人之人數附繕本）。因疫
情而遲誤不變期間，得向法院聲請回復原狀。
                              書記官  羅淳柔
中　　華　　民　　國　　111 　年　　7 　　月　　18　　日
附錄論罪科刑法條：
洗錢防制法第14條
有第二條各款所列洗錢行為者，處7年以下有期徒刑，併科新臺
幣5百萬元以下罰金。
前項之未遂犯罰之。
前二項情形，不得科以超過其特定犯罪所定最重本刑之刑。
中華民國刑法第339條之4
犯第339條詐欺罪而有下列情形之一者，處1年以上7年以下有期
徒刑，得併科1百萬元以下罰金：
一、冒用政府機關或公務員名義犯之。
二、三人以上共同犯之。
三、以廣播電視、電子通訊、網際網路或其他媒體等傳播工具，
    對公眾散布而犯之。
前項之未遂犯罰之。